【裁判字號】    90,上易,86
【裁判日期】    900724
【裁判案由】    給付工程款
【裁判全文】
臺灣高等法院高雄分院民事判決  九十年度上易字第八六號
      上  訴  人  棋圓營造有限公司
      法定代理人  甲○○
右當事人間給付工程款事件，上訴人對於中華民國九十年二月二十六日臺灣高雄地方
法院八十九年訴字第三八二號第一審判決提起上訴，本院判決如左：
      主      文
上訴駁回。
第二審訴訟費用由上訴人負擔。
      事      實
甲、上訴人方面：
  一、聲明：求為判決：
    (一)原判決廢棄。
    (二)被上訴人在第一審之訴駁回。
  二、陳述略稱：除與原判決記載者相同，予以引用外，補稱：
    (一)上訴人尚有七十八萬八千八百四十元未付之事實不爭執。
    (二)上訴人爭執之點：
      (1)被上訴人承攬系爭模板工程，完工後，未清理廢棄物，由上訴人僱工清理，
        其清理費用超過被上訴人可請求之保留款，上訴人主張抵銷後，被上訴人已
        無款可領取。
      (2)被上訴人之工程款已罹時效，不得請求。
  三、證據：援用在原審提出之證據，聲請訊問證人龍建華。
乙、被上訴人方面：
  一、聲明：求為判決如主文所示。
  二、陳述略稱：與原判決記載者相同，茲引用之。
  三、證據：援用在原審提出之證據。
      理      由
一、被上訴人起訴主張：兩造於八十五年八月二十六日訂立工程承攬契約，約定由被
    上訴人承包高雄縣青年國中教室新建工程中有關板模工程，工程總價為七百八十
    八萬八千四百元，雙方約定付款辦法依實際完成數量計價付款百分之九十，百分
    之十保留款於正式驗收完成後一次付清。茲系爭工程業經完工，且整體工程業經
    高雄縣政府於八十七年十月二十九日正式驗收完畢，但上訴人迄今未付清保留款
    百分之十，即七十八萬八千八百四十元，屢經催討，均不置理，為此，提起本訴
    ，請求上訴人給付系爭保留款七十八萬八千八百四十元及法定遲延利息等語。
二、上訴人對於兩造於前揭時間，訂立承攬契約之事實及尚有保留款七十八萬八千八
    百四十元未付一節，均不爭執，堪信真實，茲上訴人爭執之點為(一)被上訴人未清
    理現場廢棄物，由上訴人僱工清理，其費用超過七十八萬八千八百四十元，上訴
    人主張抵銷。(二)被上訴人之請求權已罹時效云云。
三、按當事人主張有利於己之事實者，就其事實有舉證之責任。民事訴訟法第二百七
    十七條定有明文。本件上訴人主張代被上訴人清理垃圾及廢棄物一節，無非以進
    軒工程有限公司於八十六年五月至九月份以山貓清理廢棄物運至旗山之請款單及
    被上訴人現金支出傳單各伍紙為証，並舉證人陳木霖到庭證述為據。然查前揭五
    紙請款單，並未載明清理何處之垃圾或廢棄物，又縱如證人所述係清理前開工程
    處之圾垃等，亦無法証明全部請款單所列之費用均係上訴人代為清理被上訴人所
    留置之垃圾之費用。又依據系爭承攬契約第十六點(4)之約定為：「乙方應於接獲
    甲方通知三日內進場施工，進場時應聽從甲方人員指示，所製造之垃圾及廢棄物
    隨時清理至甲方排定地點排放整齊，否則甲方有權雇工處理，所需一切費用由乙
    方工程款加倍扣回」一節觀之。足見廢棄物之清理費用依照兩造之約定，如被上
    訴人放置於指定地點即由上訴人自行清除，被上訴人無須支付清理費用，否則上
    訴人可雇工清理，而按證人陳木霖之證述，伊按月直接向上訴人請款，是上訴人
    公司委託伊清運垃圾˙˙˙系爭青年國中之清運垃圾費用由伊負責清理，一般是
    由伊清運後向公司請款，再由公司由工程款扣除等語，則證人陳木霖自八十六年
    五月間即開始清運，且按月收費，若被上訴人未將廢棄物放置於約定地點，則上
    訴人於按月支付清理費時必向被上訴人自工程款中加倍扣除，豈有按月支付被上
    訴人所完成之工程費而不扣除清理費用之理。上訴人據此抗辯伊公司代付清理廢
    棄物費用，執以主張抵銷一節，難遽予採信。
四、又按「解釋意思表示，應探求當事人之真意，不得拘泥於所用之辭句。」民法第
    九十八條定有明文。但契約文字業已表示當事人真意，已無須別事探求者，即不
    得反捨契約文字，而更為曲解。最高法院十七年上字一一一八號判例載有明文。
    經查兩造所不爭執之系爭承纜契約第九條付款辦法中約定「每月日估驗、日付款
    ，依實際完成數量計價百分之九十，百分之十保留款於正式驗收完成後一次付清
    」，契約文字中明白顯示「保留款」而非尾款，其契約內容之文字甚明。至所謂
    「保留款」、「尾款」等名稱，并無實質意義，僅係雙方約定該未付之款，何時
    給付而已，兩造於承攬契約第九項付款辦法約定：「：：：，百分之十保留款於
    正式驗收完成後一次付清」，則雙方爭執者為「正式驗收」之真意。經查上訴人
    自承：「板模工程無所謂瑕疵問題，亦無驗收」，「工程完工後，承攬人及次承
    攬人均自行先檢查工程品質，而次承攬人向承攬人請款時，亦會逐項驗收無誤後
    ，才會發放款項。」等情，而衡之營造工程經驗法則，板模工程係板模工人按設
    計圖將板模釘好，由泥水部門灌漿，待水泥乾後，再拆模板，是板模部分，倘有
    瑕疵，則後續之灌漿（混拌水泥）即無法施工（灌漿後，水泥自隙縫中流出，或
    模板倒塌），準此以觀，後續之灌漿工程如期完工，即可推定前面之板模工程，
    并無瑕疵，亦即板模工程，并無驗收之實例，是上訴人自承板模工程無須驗收一
    節，與營造工程慣例相符，是兩造約定之「正式驗收」一節，應係指整體工程驗
    收，而非指板模工程驗收，堪以認定。經查本件系爭整體工程，定作人高雄縣政
    府之驗收日期為八十七年十月二十八日、二十九日，為兩造所不爭執，則依上開
    契約第九項約定，保留款之請求權，自「正式驗收」即八十七年十月二十九日起
    算，至八十九年一月二十八日起訴時，自尚未罹於二年之時效，上訴人執此抗辯
    ，自不足取。
五、綜上所述，本件被上訴人請求上訴人給付系爭工程保留款七十八萬八千八百四十
    元及自起訴狀繕本送達翌日即八十九年六月八日起，至清償日止，按年息百分之
    五計算之遲延利息，核屬有據，原審判決上訴人敗訴，并無不合，上訴論旨，指
    摘原判決不當，求為廢棄非有理由，應予駁回。
六、結論：本件上訴為無理由，依民事訴訟法第四百四十九條第一項、第七十八條，
    判決如主文。
中      華      民      國      九十    年      七      月    二十四    日
                                      臺灣高等法院高雄分院民事第四庭
~B1審判長法官  王錦村
~B2法      官  許明進
~B3法      官  林紀元
右為正本係照原本作成。
不得上訴。
中      華      民      國      九十    年      七      月    二十六    日
~B法院書記官  鄔敦俊
                                                                        Ｑ


司法院資訊處製作；財團法人民間司法改革基金會備份。
